【裁判字號】    97,判,790
【裁判日期】    970814
【裁判案由】    房屋稅
【裁判全文】
最  高  行  政  法  院  判  決
                                       97年度判字第790號
上  訴  人  臺塑石化股份有限公司
代  表  人  甲○○
訴訟代理人  林志忠  律師
            葉銘功  律師
            孫千蕙  律師
被 上訴 人  乙○○○○○
代  表  人  丙○○
上列當事人間房屋稅事件，上訴人對於中華民國97年3月11日高
雄高等行政法院96年度訴更一字第14號判決，提起上訴，本院判
決如下：
    主  文
上訴駁回。
上訴審訴訟費用由上訴人負擔。
    理  由
一、上訴人所有坐落雲林縣麥寮鄉三盛村臺塑工業園區15號T-74
    01水槽（下稱系爭儲槽），經被上訴人所屬虎尾分處依據雲
    林縣政府核發之雜項使用執照記載用途為「儲槽」，核定系
    爭儲槽屬建築物，並供儲存物品使用，具散裝倉庫性質，遂
    按營業用稅率減半課徵92年度房屋稅新臺幣（下同）2,870,
    490元。上訴人不服，循序提起行政訴訟。經原審法院93年
    度訴字第843號判決將訴願決定及原處分（復查決定含原核
    定處分）均撤銷。被上訴人不服，提起上訴，經本院將上開
    判決廢棄，發回原審法院更為審理。嗣經原審法院96年度訴
    更一字第14號判決（下稱原判決）駁回上訴人之訴，上訴人
    仍不服，遂提起本件上訴。
二、上訴人起訴主張：按房屋稅條例第2條、第3條規定及財政部
    58年3月14日臺財稅發字第2917號函釋意旨，專供機械設備
    使用之建築物，並非房屋稅課徵之對象。次按財政部74年8
    月27日臺財稅字第21152號函釋意旨，在於考量不同產業生
    產型態差異性大，且製程日新月異，生產設備之認定難以一
    一形諸法律文字規範，故請主管稽徵機關實地「查明」認定
    。惟被上訴人對工業生產現實之不熟稔在先，復又不參考公
    正第三人及專業人士之意見，一昧堅持己見認定，雖有實地
    查勘，卻未確實予以查明，顯已違反財政部上開函釋之意旨
    。另上訴人已洽請雲林科技大學出具證明，並以93年8月26
    日臺塑總字第01703號函向被上訴人核備，該鑑定報告係學
    術專業鑑定機構人員所鑑定，自具公信力。再就系爭儲槽用
    途觀之，系爭儲槽係供製程中冷卻、廢氣處理等，以及緊急
    時供應消防用水，顯非房屋稅課徵對象。被上訴人雖言參酌
    高雄縣政府稅捐稽徵處91年11月26日高縣稅財字第09101210
    81號函核定之「工廠儲槽徵免房屋稅處理原則」訂定「雲林
    縣稅捐稽徵處核課工廠儲槽房屋稅徵免原則」規定，但卻恣
    意增刪，使徵免原則內容與高雄縣處理原則明顯有異，完全
    不符合工業生產實情，違反租稅公平原則及行政程序法第6
    條規定。又建築法與房屋稅條例之規範目的不同，房屋稅條
    例中「房屋」之定義，必以人得在其內加以使用或是為居住
    目的者方屬之。另參照財政部74年8月27日臺財稅字第21152
    號、58年3月14日臺財稅發字第2917號函釋，及臺灣省稅務
    局65年10月28日稅三字第51315號函釋、財政部61年8月9日
    台財稅第36694號函釋可知，「非直接供生產使用，而供儲
    存成品或原料用」之槽體，其乃「待製造」或「已經製造完
    成／待銷售」，而屬散裝倉庫性質，故為房屋稅課稅對象。
    相對地，若「直接供生產使用」者，則屬機械設備，而非房
    屋稅之課徵客體。是本件之爭執乃在系爭儲槽究屬製程中之
    機械設備，抑屬散裝倉庫，無論前揭58年或是74年之函釋所
    例示之客體，「油槽、糖槽、水泥槽、煙囪、鐵塔、鐘樓、
    磚窯」等，均可稱為建築法第7條所稱之「雜項工作物」以
    及同法第4條所稱之「建築物」，然仍非當然屬房屋稅條例
    第2條、第3條所稱之課徵對象。被上訴人僅憑有建築物之形
    式外觀，即遽然推論系爭儲槽為房屋稅之課徵對象，核有未
    適用函釋之適用法令錯誤等語，求為判決撤銷訴願決定及原
    處分。
三、被上訴人則以：房屋稅之稽徵是以該儲槽固定槽體之建築物
    ，以及該建築物是否作為儲存用途且具散裝倉庫性質，或專
    供機械設備為認定劃分徵免標準，並非依據儲槽所儲存內容
    物有無販售為依據，適用上應依據房屋稅條例及各縣市訂定
    之房屋稅徵收細則與財政部規定為依據。被上訴人已參酌財
    政部92年8月7日臺財稅字第0920454783號函釋所提示高雄縣
    政府稅捐稽徵處91年11月26日高縣稅財字第0910121081號函
    訂定該縣工廠儲槽徵免房屋稅處理原則。經被上訴人派員於
    92年9月5日及93年7月14日實地勘查系爭儲槽為鋼骨構造，
    固定於土地上之建築物，其用途為儲存工業用水，具有頂蓋
    、樑柱及牆壁並固定於土地上之建築物，其槽體標示為工業
    水槽，且設置於製程線外有一段距離，並與製程線分離獨立
    之建築物（水槽），且非架設於製程線之設備上或製程線之
    架臺上。該水槽為儲存工業用水之功能，並供應全廠各種不
    同性質用水，經由管線泵浦分別將用水送至製程線上之洗滌
    塔、再生爐、冷卻水塔、單元切焦槽用水、消防水槽及全廠
    公用站工業用水與衛浴其他用途等，係作為儲存之用，屬散
    裝倉庫性質，此有被上訴人勘查記錄及相片及上訴人所提示
    煉製公用廠公用流體（水）供應流程表及用途說明等相關資
    料為憑。是該儲槽為供水系統之儲存水槽，非製造系統所專
    屬設置機器或機械設備，除供應製造區之冷卻水外，尚供應
    消防用水、生活用水及其他一般用水，係屬「從事生產所必
    需之建物、倉庫等。」依房屋稅條例第15條第2項第2款及財
    政部67年8月16日臺財稅字第35605號函釋規定，係屬房屋稅
    課徵之對象，被上訴人按營業用稅率減半課徵房屋稅，依法
    有據等語，資為抗辯，求為判決駁回上訴人在原審之訴。
四、原審斟酌全辯論意旨及調查證據之結果，以：(一)、工廠之儲
    槽是否應課徵房屋稅，應辨明該儲槽是否有可使用之立體空
    間，可供人放置生產作業之機械設備，或作為儲存原料、半
    成品或成品之場所（課徵對象）；或屬於單純製造過程中與
    作業機械設備結合而成為機械設備之一部分（非課徵對象）
    以為斷。申言之，工廠之儲槽如係提供立體空間（場所）之
    功能直接供生產使用者，應屬課徵房屋稅之對象，且給予減
    半徵收之優惠；如係與作業機械結合而成為機械設備之一部
    分，方非房屋稅課徵之對象。(二)、經查，系爭儲槽結構造形
    為鋼骨構造，為固定於土地上具有頂蓋、樑柱及牆壁之建築
    物，且上訴人係以建築儲槽名義取得上開槽體之使用執照。
    則由上開槽體之構造觀之，可知系爭儲槽已符合建築法第4
    條規定所謂之建築物。又系爭儲槽之功能，係將臺塑石化公
    用廠原水池之原水以管路輸送至系爭儲槽作為工業用水，再
    以加壓幫浦將槽體內之工業用水輸送至消防水槽、冷卻水塔
    、洗滌塔等槽體（足證系爭儲槽顯有儲存工業用水之功能）
    ，作為煉油廠製程之消防用水、煉油廠原油及成品油槽之消
    防用水及供應冷卻水塔及煉油廠之製程用水，因煉油廠有洗
    滌塔、切焦槽、污泥脫水機等設備，須使用較高水壓，若不
    設置系爭儲槽，而直接由原水池供水，不足以穩定供應製程
    中所需用水，故該槽體須搭配泵浦及壓力控制元件等持壓設
    備（足見系爭儲槽係供上訴人之工廠直接生產使用）。系爭
    儲槽並非單純之機械設備，應足認定其非屬財政部函釋所稱
    之專供機械設備使用而以機械設備視之之免徵房屋稅標的。
    又系爭儲槽既為固定於土地之鋼骨造建築物，且有儲存工業
    用水之功能，顯然合於房屋稅條例第2條第1款「供．．．工
    作．．．等特定用途」之要件，自為房屋稅之課徵對象。(三)
    、上訴人雖提出國立雲林科技大學94年3月24日雲科大環字
    第0940002023號函暨所附針對臺塑關係企業六輕工業區之各
    桶槽鑑定結果及鑑定表，惟揆諸上開理由，系爭儲槽實質主
    要為儲存之功能，其雖加裝泵浦及壓力控制元件，然不因此
    改變系爭儲槽為房屋稅條例所稱之供工作用建築物之事實。
    況上開鑑定表並未具體說明其判斷之理由，亦未見其確實有
    至實地勘查作為佐證之相關資料；尤其該鑑定表僅係設定一
    般儲槽或非一般儲槽之簡單議題就系爭儲槽予以歸類為非一
    般儲槽，而非針對房屋稅條例所定義之房屋予以判定，則其
    鑑定結果，即難遽採。而房屋稅條例所稱之「房屋」，立法
    者已於房屋稅條例第2條及第3條予以定義並確定其範圍，尚
    非難以界定其文字之正確含義。至於在具體個案中，經該管
    稽徵機關實地調查之結果，如認定某一建築物屬於應稅之「
    房屋」，而與經驗法則無違，即無違法可言。被上訴人以系
    爭儲槽為固定槽體之建築物，為供儲存工業用水使用，具儲
    存功能，屬於散裝倉庫性質，既經調查審認無訛，自難認被
    上訴人有濫用權力、自行創設或擴張「房屋」之解釋範圍，
    而將系爭槽體恣意認定為課徵房屋稅客體之情形，上訴人執
    詞指摘本件未經專家判斷，被上訴人並無判斷系爭儲槽是否
    屬房屋稅條例所稱之房屋之能力云云，即非可採，其請求本
    件再送財團法人工業技術研究院（下稱工研院）鑑定，亦無
    必要。(四)、房屋同時作住家及非住家用者，稅捐機關依其實
    際使用面積，分別按住家用或非住家用稅率，課徵房屋稅，
    乃係依據房屋稅條例第5條第3款之規定。系爭儲槽為固定於
    土地之鋼骨造建築物，且有儲存工業用水之功能，符合房屋
    稅條例第2條第1款規定供工作使用之要件，乃為房屋稅之課
    徵對象。至於系爭儲槽所供應之工業用水，雖可供鍋爐用水
    、冷卻用水、製程用水、生活用水及消防用水使用，然此乃
    為系爭儲槽內容物（工業用水）之用途，與房屋稅條例第5
    條第3款規定係就應課稅之房屋本身之用途加以區分，而適
    用不同稅率之情形不同，故得否就系爭儲槽所供應之工業用
    水是否供煉製石油而加以區分，再依房屋稅條例第5條第3款
    規定，按不同稅率課徵房屋稅，已令人存疑。況且，房屋稅
    條例第5條第3款規定，係按房屋之實際使用面積，分別按住
    家用或非住家用稅率，課徵房屋稅，非以該房屋原建造之用
    途作為適用不同稅率之標準。而系爭儲槽所供應之工業用水
    ，據上訴人所提出之統計及說明，上訴人所使用之工業用水
    總量，及各種製程用水或生活用水之比例，均係浮動而無固
    定比例；此與一般房屋供住家用或非住家用，有其特定部分
    可供計算其比例之情形，亦不相同，故亦無從就系爭儲槽所
    供應之工業用水之用途，按其比例分別課徵房屋稅或予以免
    稅。再者，立法者於立法時已考量節省工廠生產之成本，增
    加我國工業之競爭力，故將工廠供直接生產使用之自有房屋
    ，在房屋稅條例第15條第2項第2款規定予以減半課稅；若考
    量石油煉製業或石化工業，因其產品在生產過程中，所須使
    用之槽體數量較多，遠非其他工業可比，為免增加其成本，
    並提升其競爭力，而有必要適度減輕其相關槽體之房屋稅，
    亦應由立法者予以通盤檢討後，透過立法或修法之程序，另
    行規定予以減免，法院就此部分尚無置喙餘地，否則即屬違
    反租稅法定原則等由，乃駁回上訴人在原審之訴。
五、上訴意旨略以：(一)、原審就系爭儲槽之認定與國立雲林科技
    大學之鑑定報告一致，故鑑定報告、鑑定人之陳述可作為原
    審認定事實之參考。徵諸鑑定報告所載，系爭儲槽本身與泵
    浦及壓力控制元件等持壓設備結合一體為煉製公用廠冷卻用
    水供應流程中之一項機械設備，如果只有泵浦、迴流管線或
    系爭工業水槽等任一零件，均並不足以提供製程所需之壓力
    。因此，原判決將工業水槽抽離於持壓設備而單獨判斷，已
    經悖離設置工業水槽以提供整體製程之持壓的功能，而與客
    觀事實、經驗法則有所牴觸。又原判決既認定系爭工業水槽
    為製程中為穩壓之目的不可或缺之穩壓設備，然未論及上訴
    人是否可能將系爭工業水槽加以移除，而不影響製程，暨系
    爭工業水槽從製程移除後，是否能供作他用，遽論系爭儲槽
    非屬機械設備一情，其論理即有理由不備之處；且原判決又
    何以認定「各該製程部分之設備固屬機械設備，非房屋稅課
    徵之對象，然供應各該製程用水之系爭儲槽則非屬機械設備
    ；是系爭儲槽實質主要為儲存之功能，其雖加裝泵浦及壓力
    控制元件，然不因此改變系爭儲槽為房屋稅條例所稱之供工
    作用建築物之事實」？全然未記載理由，實不足以使人知其
    主文所由成立之依據。另原判決既已認定「系爭儲槽已符合
    建築法第4條規定所謂之建築物，．．其主要功能即在將煉
    油廠有洗滌塔、切焦槽、污泥脫水機等設備，須使用較高水
    壓，若不設置系爭槽體，而直接由原水池供水，不足以穩定
    供應製程中所需水，．．．足見上開儲槽係供上訴人之工廠
    直接生產使用」，惟其結論竟謂「系爭儲槽非屬機械設備」
    ，其理由前後自有矛盾。(二)、原審所舉例房屋稅的課稅客體
    包含「培育農產品之溫室、稻米育苗中心作業室、人工繁殖
    場、抽水機房舍．‥」等等，其性質與系爭儲槽之整體，亦
    即包括其外表之覆蓋與其內部之設施，兩者合一始得合稱為
    機械設備之性質迥異，而無比附援引之基礎。原判決援引上
    開理由，顯有適用法規不當之違誤；且上訴人係主張系爭儲
    槽（工業水槽）為機械設備，故非房屋稅之課徵對象，如系
    爭工業水槽非房屋稅條例之課稅客體，則無庸進一步審查系
    爭儲槽是否合致房屋稅條例減半課徵要件之「供直接生產使
    用」。然原審略未審查系爭儲槽究否屬房屋稅之課稅客體，
    卻逕行審查系爭儲槽究否符合減半課徵要件之「供直接生產
    使用」，當有適用法規不當之違背法令。(三)、本院發回要旨
    要求「將該水槽標的依比例計算定其應課稅及不課稅之範圍
    」，上訴人並業已遵循本院發回要旨及原審之要求，提出檢
    測結果，用於綠化用水所佔比例約0.02%至0.47%之間，據此
    ，原審既採用該檢測結果，則又稱無從就系爭儲槽所供應之
    工業用水之用途，按其比例分別課徵房屋稅或予以免稅，其
    判決理由即顯有矛盾之處。又上訴人依照原審的指示，將偶
    然例外用於綠化草地與清洗機械之比例計算出約佔工業用水
    比例0.02%至0.47%之間，則系爭儲槽即相當專門用於製程目
    的，故亦符合原審法院所提出之「專供」的要件。則原判決
    拒絕將系爭儲槽認定屬機械設備，當有判決不適用法規之處
    。(四)、上訴人已於原審準備程序中，以書面向原審聲請選任
    工研院擔任本件鑑件人，惟原審卻未選任，亦有應予調查之
    證據未予調查之理由不備。(五)、原判決既已認定鑑定結果就
    系爭儲槽之功能鑑定為非一般性儲槽，屬製程中之機械設備
    ，卻拒絕適用前開函釋所認定「專供機械設備使用之建築物
    ，要非課徵對象」之見解，顯有不適用法規之違背法令情事
    等語，爰求為判決廢棄原判決，並撤銷訴願決定及原處分（
    復查決定）。
六、本院查：按「本條例用辭之定義如左：一、房屋，指固定於
    土地上之建築物，供營業、工作或住宅用者。二、增加該房
    屋使用價值之建築物，指附屬於應徵房屋稅房屋之其他建築
    物，因而增加該房屋之使用價值者。」及「房屋稅，以附著
    於土地之各種房屋，及有關增加該房屋使用價值之建築物，
    為課徵對象。」分別為房屋稅條例第2條及第3條所明定。準
    此，房屋稅係以「房屋」及「增加該房屋使用價值之其他建
    築物」為課徵對象。又「私有房屋有左列情形之一者，其房
    屋稅減半徵收：．．．二、合法登記之工廠供直接生產使用
    之自有房屋。」同條例第15條第2項第2款定有明文。本件課
    徵房屋稅之標的為上訴人所有坐落雲林縣麥寮鄉三盛村臺塑
    工業園區15號系爭儲槽，自應先判斷系爭儲槽是否為房屋稅
    課徵之對象後，方有審酌是否供直接生產使用，應否予以減
    半課徵房屋稅之餘地。另按財政部58年3月14日臺財稅發第2
    917號函釋意旨，儲槽等專供機械設備使用之建築物，始非
    房屋稅課徵對象，此為兩造所不爭執。而財政部74年8月27
    日臺財稅第21152號函釋所稱之「當作機械設備用之建築物
    」，應不含作為儲槽使用，內附設備而兼具部分製造所需功
    能之情形。蓋如該儲槽作為儲存使用，已符合房屋稅課徵要
    件，縱內附設備而兼具部分製造所需功能，仍無礙其係上揭
    房屋稅條例第2條及第3條規定之建築物。本件原審本於職權
    調查後，認定系爭儲槽屬具有頂蓋、樑柱或牆壁，並固定於
    土地上之建築物，惟非單純之機械設備，並進而論述系爭儲
    槽具有儲存工業用水之功能，為合法登記工廠供直接生產用
    之房屋，應為房屋稅減半課徵之對象，並以上訴人所提國立
    雲林科技大學鑑定表，僅由該大學之各教授、副教授及助理
    教授等，直接於功能鑑定項下勾選選項，並未具體說明判斷
    之理由，亦未見其確實有至實地勘查作為佐證之相關資料，
    自難逕以該鑑定結果之意見陳述，作為對上訴人有利之認定
    ，乃認被上訴人按營業用減半稅率課徵其房屋稅，並無違誤
    ，進而維持原處分及訴願決定，業已於判決內明確詳述其得
    心證之理由。經核原判決所認定之事實與所憑之證據尚無不
    合，並無違背論理及經驗法則，亦難謂有判決不備理由或理
    由矛盾之違法。另上訴人雖於原審聲請委託工研院再為鑑定
    ，惟同類案件經原審徵詢該院意願後，業經該院函覆待鑑定
    事項非其技術專長領域，無法提供鑑定在案，而系爭儲槽之
    功能復已經原審詳予認定，則原審認無再送請工研院鑑定之
    必要，即無不合，核無上訴意旨所指摘應予週查之證據漏未
    調查之違法情事。上訴意旨無非就原判決業已論駁之理由及
    就原審取捨證據、認定事實之職權行使事項，任加爭執，指
    摘原判決有違背法令情事，其上訴難認有理由，應予駁回。
七、據上論結，本件上訴為無理由。依行政訴訟法第255條第1項
    、第98條第1項前段，判決如主文。
中    華    民    國    97    年    8     月    14    日
                    最高行政法院第四庭
                        審判長法官  鍾  耀  光
                              法官  黃  淑  玲
                              法官  姜  仁  脩
                              法官  王  德  麟
                              法官  黃  清  光
以  上  正  本  證  明  與  原  本  無  異
中    華    民    國    97    年    8     月    15    日
                              書記官  黃  淑  櫻


司法院資訊處製作；財團法人民間司法改革基金會備份。
